【裁判字號】    93,訴,1238
【裁判日期】    950919
【裁判案由】    偽造文書
【裁判全文】
臺灣臺中地方法院刑事判決              93年度訴字第1238號
公  訴  人  臺灣臺中地方法院檢察署檢察官
被      告  乙○○
            丙○○
上二人共同
選任辯護人  劉  喜律師
上列被告等因偽造文書案件，經檢察官提起公訴（93年度偵字第
7616號），本院判決如下：
    主    文
乙○○、丙○○均無罪。
    理    由
一、公訴意旨如後附起訴書所載。
二、按犯罪事實應依證據認定之，無證據不得認定犯罪事實，又
    不能證明被告犯罪者，應諭知無罪之判決，刑事訴訟法第15
    4條第2項、第301條第1項分別定有明文。次按告訴人之告訴
    ，係以使被告受刑事訴追為目的，是其陳述是否與事實相符
    ，仍應調查其他事實以資審認，始得為不利被告之認定，且
    事實之認定，應憑證據，如未能發現相當證據，或證據不足
    以證明，自不能以推測或擬制之方法，以為裁判基礎，另認
    定不利於被告之事實，須依積極證據，茍積極證據不足為不
    利於被告事實之認定時，即應為有利於被告之認定，更不必
    有何有利之證據（參最高法院52年度台上字第1300號、40年
    度台上字第86號、30年度上字第816號判例）。
三、本件公訴人認被告二人共同涉犯刑法第216條、第210條行使
    偽造私文書罪嫌，無非係以告訴人丁○○及證人賴秀琴、
    董秀岩、辛○○、林玉素、劉誠源、吳梅英、湯甜、馬秀蘭
    、壬○○等人於偵訊中陳稱渠等並未在「綠意親境公寓大廈
    （社區）區分所有權人會議簽到冊」（下簡稱簽到冊）及「
    綠意親境公寓大廈（社區）區分所有權人同意修繕授權管理
    委員會全權處理連署名冊」（下簡稱連署名冊）內簽名、蓋
    章、捺指印，也未授權他人為該些行為，（實則林玉素並未
    到庭製作過筆錄），被告二人於偵訊中供稱有些是會議之
    後才去找住戶在連署名冊上簽名，既如此則該些事後才在連
    署名冊上簽名之住戶必未參與會議，何以簽到冊與連署名冊
    上之住戶簽名幾乎相同，顯見簽到冊之簽名有所不實，黃
    星川於民國92年2月22日並未出席會議，但被告丙○○卻在
    該「綠意親境公寓大廈（社區）區分所有權人會議會議記錄
    」（下簡稱會議記錄）記載黃星川有發表意見，足徵該會議
    紀錄之內容與事實不符，依證人甲○○、林得福、賴麗華
    在偵訊中之證述，可知表決當時僅有二、三十人或五、六十
    人在場，且不是在場之人均同意修繕，則被告二人如何可做
    出有九十二戶同意修繕之結論等為其依據。本院訊之被告乙○○、丙○○，固坦承分別擔任92年2月22日綠意親境公寓
    大廈（社區）區分所有權人會議之主席及記錄，會議結束後
    ，由被告乙○○保管簽到冊及連署名冊，由被告丙○○謄寫
    會議記錄內容，並於92年3月27日檢具該簽到冊、連署名冊
    、會議記錄向公共工程委員會及內政部申請最終鑑定之事實
    ，惟均堅詞否認有為起訴書所載之不法行為，均辯稱：開會
    當天伊等係分別負責主持會議及記錄，與會之住戶如何在簽
    到冊上簽名，伊等均沒有參與也不清楚，在會議中，住戶進
    進出出，或有住戶自行簽名，或受託代他人簽名卻未出具委
    託書，而當天開會之目的是要讓住戶了解只要總住戶二分之
    一以上同意修繕即可申請最終鑑定之訊息，並藉以達成共識
    ，惟最後還是要以連署名冊之結果為準，故會議結束後仍讓
    住戶在簽到冊及連署名冊補簽名，伊等不認為過程有何違法
    之處，又案發後伊等比對董秀岩之筆跡，應該是他自己的簽
    名，且馬秀蘭、丁○○、壬○○、辛○○原都是同意修繕的
    ，其中馬秀蘭曾委託戊○○之夫辦理修繕事宜，丁○○、壬○○、辛○○曾分別電匯修繕款五萬五千元給綠意親境管理
    委員會等語。
四、經查，(一)證人甲○○於93年5月14日在檢察官偵訊中具結
    證稱：「（問：在連署名冊上簽名的人，是在開會表決後或
    是來開會時簽的？）在來開會時我就會問，而表決後也有人
    過來簽，當天開會開到四點多結束，有些人是在五點多才來
    ，但是我還是讓他簽」（參偵卷二第107頁筆錄），於93年
    10月5日在本院具結證稱：「（問：92年2月22日下午開會時
    妳有沒有到開會地點？）有」、「（問：當天會議簽到冊是
    什麼人在負責處理？）我有參加，我有簽」、「（問：乙○○和丙○○有沒有參加處理會議簽到冊？）他們沒有管這個
    名冊」、「（問：那天乙○○、丙○○當天在處理什麼事？
    ）他們二人在做主席，在前面講話」、「（問：當天有人在
    做主席，簽到簿放在那裡？）會議旁邊，有人在管，但沒有
    固定的人在管，有好幾個，我有些不認識」、「（問：開會
    時你有聽到主席說可以代簽名？）沒有聽到，但有些人會委
    託別人簽，但要委託書放在旁邊，我們都是地震後才認識的
    ，我們一百七十五戶本來都不認識，但簽簽到簿不需要委託
    書，只要有來都可簽，我們都叫他本人自己簽，會議簽到簿
    都放在那裡，有來就自己簽，我們如果在忙，就會有人幫忙
    顧，乙○○他們沒有指定人在那邊看顧簽到簿，我們92年開
    會時並沒有人在那邊看顧」（參本院卷一第82～85頁筆錄）
    ，證人己○○於93年10月5日在本院具結證稱：「（問：
    你開會時有去？）有，我有去十分鐘就走，我有將我的意見
    寫在紙條上交給丙○○，叫他要把我記錄上去」、「（問：
    你那天去開會被告二人在做什麼？）丙○○負責記錄，乙○○負責主持會議，叫大家安靜下來」、「（問：簽到簿上你
    有簽名，當時是誰在管理？）有，印象中不是丙○○、乙○○在管，是住戶在管，至於誰管印象已經模糊」（參本院卷
    一第88頁筆錄），證人壬○○於93年10月5日在本院具結
    證稱：「（問：92年開會那天你是否有去？）有，簽到簿是
    不記得是誰在顧，因為我認識的人不多，我記得是乙○○、
    丙○○在主持會議」、「（問：開完會後的開會資料，後來
    是誰收走？）我沒有印象，開會的地方在中庭，簽到簿是放
    在入口，我到時乙○○、丙○○都在主席臺」（參本院卷一
    第94頁筆錄）。綜證人甲○○、己○○、壬○○所言，可知
    開會當天被告二人坐在社區中庭之主席臺主持會議，並未參
    與簽到冊、連署名冊簽名之管理事宜，該簽到冊及連署名冊
    係放置在入口處，未派專人管理，且該公寓大廈之住戶有一
    百七十五戶，絕大部分互不認識，到場簽名也沒有核對任何
    證件，開完會後，尚有住戶到場簽名。茲該社區住戶於九二
    一震災後，對於受創大樓之處理，既有重建與修繕兩種不同
    意見，而當天開會簽名之情形復如上所述之容易，則主張修
    繕之住戶，亦有可能利用機會代替他人簽名、蓋章、捺指印
    ，是以縱該簽名冊、連署名冊上丁○○、賴秀琴、董秀岩、
    辛○○、林玉素、劉誠源、吳梅英、湯甜、馬秀蘭、壬○○
    等人之簽名、蓋章、捺指印均非本人所為，也未委託他人為
    之，亦非能因此即認定係被告二人所為，或謂行為之人與被
    告二人有犯意聯絡。(二)本院將丁○○、賴秀琴、董秀岩、辛○○、林玉素、劉誠源、吳梅英、湯甜、馬秀蘭、壬○○等
    人在簽到冊、連署名冊上之簽名、指印與被告二人之字跡、
    指紋送請國防部憲兵司令部比對鑑定結果，認「連署名冊丁○○簽名字跡筆劃書寫顫抖、不流暢，無法比對，簽到冊上
    丁○○簽名字跡，與被告二人簽名字跡均不相符。連署名冊
    賴秀琴簽名字跡有描繪之虞，無法比對，簽到冊賴秀琴字跡
    ，與被告二人簽名字跡均不相符。簽到冊、連署名冊上董秀
    岩簽名字跡，與被告二人字跡均不相符。連署名冊辛○○簽
    名字跡有描繪之虞，無法比對，簽到冊辛○○字跡，與被告
    二人簽名字跡均不相符。簽到冊、連署名冊上林玉素筆跡書
    寫緩慢、不流暢，無法比對。連署名冊劉誠源簽名字跡有描
    繪書寫之虞，無法比對，簽到冊劉誠源簽名字跡，與被告二
    人簽名字跡均不相符。簽到冊、連署名冊上吳梅英字跡書寫
    緩慢、連筆較少，無法比對。簽到冊、連署名冊上湯甜簽名
    字跡，與被告二人簽名字跡均不相符。簽到冊、連署名冊上
    馬秀蘭簽名字跡，與被告二人簽名字跡均不相符。連署名冊
    上壬○○簽名字跡有描繪書寫之虞，無法比對。簽到冊、連
    署名冊內董秀岩簽名字跡下方指印捺印面積過小，且部分紋
    線有暈染干擾情形，無足夠特徵可供觀察。連署名冊內壬○○簽名字跡下方指印墨色過濃，紋線嚴重暈染干擾，致無法
    比對。」，此有憲兵司令部刑事鑑識中心95年7月31日安鑑
    字第01245號鑑驗通知書一份在卷可稽（參本院卷第21～63
    頁），足徵起訴書記載被告二人在簽到冊、連署名冊上冒簽
    丁○○、賴秀琴、董秀岩、辛○○、林玉素、劉誠源、吳梅
    英、湯甜、馬秀蘭、壬○○名字部分，與事實不符，記載被
    告二人與他人共謀在馬秀蘭及壬○○簽名下捺指印部分，則
    無積極證據可資證明。(三)證人馬秀蘭於93年5月14日在檢察
    官偵訊中具結證稱：「（問：提示簽到冊及連署名冊有何意
    見？）這不是我的筆跡，但很像是我先生的筆跡」，同日其
    夫黃尊榮於檢察官偵訊中具結證稱：「（問：開會報到書上
    馬秀蘭簽名是否你簽的？）不是我簽的，有像我太太的字，
    不是我的筆跡」（參偵卷二第87頁筆錄），而本院將馬秀蘭
    、黃尊榮當日在筆錄及證人結文上之簽名（參偵卷二第88、
    90、91頁），與簽到冊、連署名冊原本上馬秀蘭之字跡比對
    結果，該筆錄與證人結文上之馬秀蘭筆跡，與簽到冊、連署
    名冊上馬秀蘭字跡，極為相似，如出同一人之手，而該簽到
    冊及連署名冊上之馬秀蘭簽名筆劃自然流暢，沒有書寫緩慢
    或描繪之狀，參以前揭馬秀蘭夫妻之證詞，可斷簽到冊及連
    署名冊上之簽名，甚有可能是馬秀蘭所自為。(四)證人董秀岩
    於93年4月26日在檢察官偵訊中雖然具結證稱：「我只有在
    地震後去參加過開會而已，若是92年的會議，我就沒有去參
    加，簽到簿上面的簽名不是我簽的」等語，惟本院將其當日
    在筆錄及證人結文上之簽名（參偵卷二第11、17頁），與簽
    到冊、連署名冊原本上董秀岩之字跡比對結果，該筆錄與證
    人結文上之董秀岩筆跡，與簽到冊、連署名冊上董秀岩字跡
    ，其筆劃、筆順、外觀均極為相似，尤其「岩」寫法特殊，
    也幾乎一樣，整體如出一轍，而該簽到冊及連署名冊上之董
    秀岩簽名筆劃自然流暢，亦無書寫緩慢或描繪之情，是可斷
    該簽名冊、連署名冊上董秀岩之簽名，若非其本人所簽，也
    必是極熟悉其字體之人所仿簽，但該簽名自然流暢無描繪之
    狀，與他人仿簽之情亦有不合，故而董秀岩在偵訊中所言是
    否真實，尚有疑問。
五、次查，證人即告訴人丁○○於93年10月5日在本院具結證稱
    ：「（問：對於檢察官起訴犯罪事實中載被告二人與某不詳
    姓名之人共謀在董秀岩名字下按捺指紋及偽簽壬○○名字並
    按捺指紋，請問你是否知道這兩個共謀不詳姓名之人是誰？
    ）不知道」（參本院卷第96頁筆錄），其於93年11月8日並
    具狀載：「請求蒞庭檢察官向刑事庭補正犯罪事實中有關共
    犯人數及其相互間有犯意聯絡、行為分擔之陳述，並重新繕
    打起訴書呈遞法院及送達被告‧‧‧，被告乙○○身為會議
    主席，於會議結束時已知最多五、六十人左右簽名，並由其
    負責保管簽到冊及連署名冊，惟在被告乙○○持有保管名冊
    當中，簽到名冊人數增加為九十五人，同意修繕連署名冊增
    加為九十二人，期間最少增加三十多人之簽名蓋章，被告乙○○竟稱不知是誰偽簽，此種推諉說詞不只背離論理邏輯，
    也違背經驗法則，被告乙○○顯然包庇共犯」等字（參本院
    卷一第133～135頁）。按刑事訴訟法第161條已於91年2月8
    日修正公布，修正後同條第1項規定：「檢察官就被告犯罪
    事實，應負舉證責任，並指出證明之方法」，因此檢察官對
    於起訴之犯罪事實，應負提出證據及說服之實質舉證責任，
    倘其所提出之證據不足為被告有罪之積極證明，或其闡明之
    證據方法，無從說服法官以形成被告有罪之心證，基於無罪
    推定原則，自應為被告無罪判決之諭知（參最高法院92年度
    台上字第128號判決）。茲被告二人到底係與何人或哪些人
    基於犯意聯絡、行為分擔共為本件偽造私文書之行為，不僅
    起訴書未載明，檢察官也未舉出任何證據證明，又當天前往
    開會者雖僅有五、六十人，惟證人甲○○證稱「當天開會開
    到四點多結束，有些人是在五點多才來，但是我還是讓他簽
    」等語（參前揭證人所述），且從簽到冊、連署名冊最後分
    別有九十五人、九十二人簽名，而檢察官起訴偽造部分卻僅
    有丁○○等十人，亦即真正簽名者最少有八十多人，比實際
    到場者多了二、三十人，可信被告二人陳稱會議後仍有住戶
    在簽到冊及連署名冊上補簽名應該為真，而該事後補簽名之
    行為，姑不論是否與當天之會議程序相符，但絕非能因此認
    為該些簽名全係被告二人或其他共犯所偽造。
六、按刑法第210條之偽造私文書罪，係以無製作權之人假冒他
    人名義製作文書為要件，如以自己名義作成之文書，縱令內
    容不實，除合於業務登載不實之要件，得論以刑法第215條
    之罪名外，尚難論以偽造私文書罪（參最高法院90年度台上
    字第1730號判決）。茲本件綠意親境社區92年2月22日召開
    區分所有權人會議之會議記錄，若被告丙○○非記錄人員卻
    假冒他人名義製作該會議記錄，固得成立偽造私文書罪，然
    被告丙○○係以自己之名義作成該會議記錄，此有該會議紀
    錄影本在卷可佐，是以縱令內容不實，依前揭最高法院判決
    意旨，亦無從成立刑法第210條之偽造私文書罪。
七、綜上調查顯示，起訴書記載被告二人偽造簽名、蓋章、捺指
    印部分，並無積極證據可資證明，記載被告丙○○於會議紀
    錄上記載不實部分，則與偽造私文書罪之構成要件不符，告
    訴人指摘被告二人包庇共犯部分亦僅係揣測之詞，本件既無
    其他積極證據可資補強，揆諸上揭判例意旨，即應為有利於
    被告之認定，更不必有何有利之證據，本院因認公訴人指控
    被告二人行使偽造私文書一事，尚屬無法證明，故非能令被
    告二人負刑法第210條、第216條之罪責。此外，復查無任何
    積極證據足資證明被告二人有何公訴人所指之犯行，依上揭
    條文規定，自應為被告乙○○、丙○○均為無罪之諭知。
據上論斷，應依刑事訴訟法第301條第1項，判決如主文。
本件經檢察官庚○○到庭執行職務
中    華    民    國    95    年    9     月    19    日
                        臺灣臺中地方法院刑事第十三庭
                            審判長法  官  陳慧珊
                                  法  官  許月馨
                                  法  官  李秋娟
上為正本係照原本作成
如不服本判決，應於判決送達後十日內向本院提出上訴狀，上訴
於臺灣高等法院臺中分院( 須附繕本 )。
                                  書記官  吳慕先
中    華    民    國    95    年    9     月    19    日


司法院資訊處製作；財團法人民間司法改革基金會備份。
